臺灣高等法院民事判決　　　　98年度重上字第701號
上　訴　人　紀榮治
訴訟代理人　陳志誠律師
複 代理 人　陳豪杉律師
　　　　　　郭瓔滿律師
被 上訴 人 廣一建設有限公司
法定代理人　吳林仁惠
訴訟代理人　陳鄭權律師
複 代理 人　劉彥良律師
被 上訴 人　高泰山
　　　　　　余廣穠
共　　　同
訴訟代理人　楊明廣律師
複 代理 人　陳文福
上列當事人間請求確認優先購買權存在等事件，上訴人對於中華
民國98年9月30日臺灣臺北地方法院97年度訴字第3809號第一審
判決提起上訴，本院於100年1月11日言詞辯論終結，判決如下：
    主      文
上訴駁回。
第二審訴訟費用由上訴人負擔。
    事實及理由
一、上訴人起訴主張：伊與被上訴人廣一建設有限公司（下稱
    廣一公司）簽訂土地合建契約書（下稱系爭合建契約），約
    定由伊提供坐落臺北市○○區○○段2小段618地號土地應有
    部分（下稱系爭土地），與廣一公司合建地下2層、地上13
    層之大樓，約定伊分得地下1層及地上1至4層房屋（下稱系
    爭房屋），廣一公司分得地上8層至13層房屋。伊分得之系
    爭房屋，在未辦理保存登記前，伊起造人即為所有權人，廣
    一公司將系爭房屋出賣予被上訴人余廣穠，為無權處分，致
    伊所有權人地位有受侵害之危險，伊訴請確認系爭房屋為伊
    所有，有受確認判決之法律上利益。嗣伊將系爭土地移轉
    予訴外人黃文程，伊就系爭土地即有租賃關係存在，並得享
    有優先購買權，然執行法院於系爭土地拍賣前未通知伊，被
    上訴人高泰山承受後已辦理系爭土地所有權移轉登記，基於
    買賣不破租賃原則，伊之租賃關係仍繼續存在，茲高泰山否
    認伊對系爭土地有租賃關係存在，致伊對系爭土地之租賃關
    係存否不明確，自亦有受確認判決之法律上利益。為此訴請
    (一)確認坐落系爭土地上未辦第一次保存登記之系爭房屋為伊
    所有，(二)確認伊就系爭土地有租賃權存在；(三)求為命塗銷高
    泰山就系爭土地以拍賣為原因所為之所有權移轉登記之判決
    。
    被上訴人廣一公司則以：系爭合建契約之當事人為上訴人與
    訴外人吳讚盛，伊非當事人，上訴人與伊間無承攬或買賣關
    係存在，不得對伊主張任何權利。系爭房屋係伊獨資興建，
    伊為原始建築人，上訴人非所有人，對系爭土地自無租賃權
    。又余廣穠基於與伊間之買賣契約主張權利，惟該買賣契約
    業已終止，故余廣穠亦非系爭房屋所有權人。上訴人為系爭
    土地拍賣事件之出賣人，自不得為應買人，更無優先承買權
    可言等語，資為抗辯。
    被上訴人余廣穠及高泰山則以：系爭房屋尚未取得使用執照
    ，亦未完成第一次保存登記，上訴人為起造人之系爭建造執
    照早已失效，上訴人非系爭房屋之原始所有權人，不符民法
    第425條之1之要件，無優先購買權。又系爭土地已遭拍賣，
    由高泰山買受，上訴人已無從依系爭合建契約履行將土地持
    分移轉予廣一公司。上訴人係拍賣系爭土地執行事件之債務
    人，其應買資格受有限制，尤無優先承買權等語，資為抗辯
    。
二、原審為上訴人敗訴之判決，上訴人不服，提起上訴。聲明：
    （一）原判決廢棄。
    （二）上開廢棄部分，請求判決
          1.確認系爭房屋為上訴人所有。
          2.確認上訴人就系爭土地有租賃權存在。
          3.請求判決塗銷高泰山於97年10月2日就系爭土地以
            拍賣為原因所為之所有權移轉登記。
    被上訴人答辯聲明：上訴駁回。
三、按確認法律關係之訴，非原告有即受確認判決之法律上利益
    者，不得提起之，民事訴訟法第247條第1項定有明文。又所
    謂即受確認判決之法律上利益，係指法律關係之存否不明確
    ，原告主觀上認其在法律上之地位有不安之狀態存在，且此
    種不安之狀態，能以確認判決將之除去者而言，若縱經法院
    判決確認，亦不能除去其不安之狀態者，即難認有受確認判
    決之法律上利益（最高法院52年臺上字第1240號判例意旨參
    照）。上訴人主張：系爭土地拍賣公告之「使用情形」記載
    ：「本件執行標地上有第三人廣一建設有限公司『所有』之
    未辦第一次保存登記建物『乙棟』，該建物位於台北市○○
    街○段84號及88號中間」、「又前開建物已由第三人余廣穠
    買受」（見原審卷一第7-9頁），另本院於99年3月26日勘驗
    系爭房屋時，廣一公司訴訟代理人陳稱：「鑰匙是在余廣穠
    等人處」等語（見本院卷一第130頁），顯見余廣穠確實占
    有系爭房屋，則上訴人主張其為系爭房屋所有人之私法上地
    位已有受侵害之危險，主觀上認其法律上之地位有不安之狀
    態存在，故對廣一公司、余廣穠有即受確認判決之法律上利
    益等語。經查，上訴人主張其為系爭房屋之原始所有人，依
    民法第425條之1第1項規定，其就系爭土地有租賃權存在一
    節，既為被上訴人所否認，則系爭房屋究否屬上訴人所有，
    上訴人得否就系爭土地主張其有租賃權存在之法律上地位陷
    於不安定狀態，則其提起本件確認訴訟，自有即受確認判決
    之法律上利益。
四、次按地主提供土地，由建商出資合建房屋，雙方按約定之比
    例分配房屋之契約，如契約當事人言明，須俟房屋建竣後，
    始將應分歸地主之房屋與分歸建商之基地互易所有權，固屬
    互易契約。惟如約定建商向地主承攬完成一定工作，而以地
    主應給予之報酬，充作建商買受分歸其取得房屋部分基地之
    價款，則屬買賣與承攬之混合契約；至若契約約定地主、建
    商各就分得之房屋以自己名義領取建築執照，就地主部分而
    言，應認該房屋之原始所有人為地主，地主與建商就此部分
    之關係則為承攬契約（最高法院87年度臺上字第463號判決
    意旨參照）。經查，依上訴人提出其與廣一公司（當時負責
    人為訴外人吳讚盛）於80年7月23日簽訂之系爭合建契約第3
    條第1、3、5項約定：「甲方（即上訴人與其弟紀榮隆）提
    供之土地，由乙方（即訴外人吳讚盛）委託建築師，按建築
    法規在政府規定容積率許可設計之建築樓地板面積範圍內，
    依最大面積興建鋼筋混凝土造，地上12層，地下2層之高級
    店鋪，住商辦公大樓，由甲方分得百分之六十，乙方分得百
    分之四十」、「第1項甲方分得之百分之六十整面積係由地
    面層向上面層累積第2項所規定之應有坪數至足額為止，乙
    方分得部分係由頂樓往下計算至分足為止」、「地下室興建
    貳層甲方分得地下1層，乙方分得地下2層」，第11條第2、4
    項約定：「甲方各分得之房屋，乙方同意由甲方指定其原始
    起造人」、「本合建工程所需之設計費及建造執照費悉由乙
    方負擔」，第24條約定：「本合約係甲方全權委託乙方依照
    雙方同意之合建條款代為監造施工之契約行為，如有施工不
    良或與施工說明書、施工藍圖不符之處，乙方應恢復雙方原
    定之施工結果與標準，並於建築內容完全符合後，甲方始能
    接受交屋」（見原審卷一第101-115頁）等語，堪認系爭合
    建契約係約定建築費用由吳讚盛負責，完成之系爭大樓由上
    訴人及紀榮隆分得60/100，並分得地下1層及由地面層向上
    計算至分足為止，廣一公司分得40/100，並分得地下2層，
    及由頂樓往下計算至分足為止。再參諸卷附系爭大樓建造執
    照所附起造人名冊之記載（見原審卷一第125頁），上訴人
    、廣一公司（當時負責人為吳讚盛）及訴外人紀榮隆，亦即
    地主、建商均列為起造人，足見系爭合建契約係以地主提供
    土地，建商負責興建（負擔一切費用），地主以分得之建物
    之起造人名義申請建造執照，並為所有權第一次登記，以取
    得其所分得之房屋所有權；而非約定以建商為起造人，俟建
    商於取得所有權之後，再移轉登記予地主以易其土地，核其
    性質係屬買賣與承攬之混合契約。
五、經查，上訴人於原審提出之原證7系爭合建契約，其上係記
    載「立契約書人：土地提供人：紀榮治、紀榮隆…（其餘繼
    承人已全部放棄繼承權）（以下簡稱甲方）；投資興建人：
    廣一建設有限公司」等文字，並於「廣一建設有限公司」之
    下方蓋有吳讚盛之印章（見原審卷一第101頁）；惟上訴人
    所提之原證5系爭合建契約，其立契約書人欄之投資興建人
    部分並無「廣一建設有限公司」之記載，僅蓋有吳讚盛之印
    章（見原審卷一第79頁）；嗣上訴人與吳讚盛因合建契約涉
    訟，上訴人於原法院86年重訴字第1006號損害賠償事件88年
    10月8日言詞辯論審理時，自承其簽立3份合建契約書，僅拿
    其中1份契約，劃掉的是吳讚盛那份契約，吳讚盛提出的是
    紀榮隆的那份等語，有言詞辯論筆錄在卷可證（見原審卷一
    第257-259頁），足見上訴人與吳讚盛所簽定之合建契約雖
    原載有廣一公司名稱，但上訴人將廣一公司為當事人之合建
    契約刪除，僅留存與吳讚盛簽訂之合建契約，顯有將載有廣
    一公司名義之該份契約作廢之意思，則上訴人係以自己與吳
    讚盛為系爭合建契約之當事人，應堪認定。且上訴人之後亦
    係與吳讚盛就系爭合建契約達成和解，有和解書在卷足稽（
    見原審卷一第99頁）。又證人陳國雄於本院99年8月13日準
    備期日到庭證稱：「我是前訴訟之訴訟代理人，所以我們認
    為吳讚盛個人為合建契約之當事人…」等語（見本院卷一第
    225頁），益證系爭合建契約之當事人係上訴人與吳讚盛，
    而非上訴人與廣一公司。則上訴人依系爭合建契約向廣一公
    司提起本件請求，即屬無據。
六、縱認上訴人主張廣一公司為系爭合建契約當事人屬實，惟按
    建造執照僅係行政機關管理建築之方法，並非取得所有權之
    法定證據，未辦理建物第一次所有權以前，房屋所有權屬於
    出資興建之原始建築人，與起造人及納稅人名義誰屬無涉，
    是建造執照所載之起造人，如非出資建築人，即非當然原始
    取得其建物之所有權（最高法院96年度台上字第2537號判決
    意旨參照）。經查，上訴人主張其為系爭房屋之原始所有權
    人等語，提出臺北市政府工務局82建字第460號建造執照及
    起造人名冊為憑（見原審卷一第122－125頁），其上固載系
    爭房屋之起造人為上訴人，惟依上開證明，尚不能以建造執
    照所載系爭房屋之起造人為上訴人，即認定上訴人為系爭房
    屋之原始所有權人，況該建造執照上並非載明上訴人為其所
    分得之系爭大樓B1至4樓部分之起造人，此與前開最高法院
    87年度台上字第463號裁判要旨之情形尚非相同，不能據以
    作為上訴人為系爭大樓B1至4樓之系爭房屋所有權人之依據
    ，是系爭房屋之所有權人之認定，仍應以由何人出資興建為
    其判斷基準，始為正當。次查，系爭土地為上訴人與其弟紀
    榮隆所共有，應有部分各5725/10000、4275/10000，有土地
    所有權狀在卷可稽（見原審卷二第21、22頁），渠等與吳讚
    盛於91年4月24日就合建房屋事宜達成和解，雙方約定重新
    協議分配房屋，由上訴人及紀榮隆分得地下1層全部、地下2
    層60/100及1樓至6樓房屋，吳讚盛分得7樓至13樓房屋及地
    下2層40/100，亦與上開建造執照所載之起造人不符。況上
    開建造執照業因逾期未申請使用執照而失其效力，有臺北市
    政府都市發展局97年5月14日北市都建字第09767656700號函
    可稽（見原審卷二第100頁），益證上開建造執照不能作為
    上訴人為系爭房屋原始所有權人之依據。
七、按土地及其土地上之房屋同屬一人所有，而僅將土地或僅將
    房屋所有權讓與他人，或將土地及房屋同時或先後讓與相異
    之人時，土地受讓人或房屋受讓人與讓與人間或房屋受讓人
    與土地受讓人間，推定在房屋得使用期限內，有租賃關係，
    其立法理由謂僅將土地或僅將房屋所有權讓與他人，或將土
    地及房屋同時或先後讓與相異之人時，除有特別約定外，應
    推斷土地受讓人默許房屋受讓人繼續使用土地，但應支付相
    當代價，故其法律關係之性質，當屬租賃，是前開規定法定
    租賃權之發生，乃在於土地與房屋原同屬1人所有，嗣土地
    或房屋經所有權讓與之程序，致分屬2人所有時，始推定在
    房屋得使用之期限內有租賃關係存在。經查，上訴人雖主張
    系爭房屋及所坐落之系爭土地原均為其所有，其於96年1月2
    日將系爭土地出賣予訴外人黃文程，依民法第425條之1第1
    項之規定，其就系爭土地即有法定租賃權云云，惟系爭土地
    為上訴人與其弟紀榮隆共有，應有部分各5725/10000、4275
    /10000，渠等於96年1月2日以買賣為原因移轉登記予黃文程
    ；上訴人及紀榮隆又與陳讚盛簽訂合建契約，在系爭土地上
    合作興建地下2層、地上13層之系爭大樓，雙方約定上訴人
    及紀榮隆分得地下1層全部、地下2層60/100及1樓至6樓房屋
    ，吳讚盛分得7樓至13樓房屋及地下2層40/100，業如前述，
    是系爭土地及其上房屋均非同屬上訴人一人所有，即無民法
    第425條之1第1項法定租賃權規定之適用。
八、再按基地出賣時，地上權人、典權人或承租人有依同樣條件
    優先購買之權，土地法第104條第1項固定有明文，惟該規定
    係指基地出賣時，對該基地已有地上權、典權或租賃權之人
    ，始得主張優先購買，旨在使基地與基地上之房屋合歸一人
    所有，以盡經濟上之效用，並杜紛爭，如房屋所有人於基地
    上並無地上權、典權或租賃關係存在者，當無該條規定之適
    用。次按債務人不得應買，強制執行法第70條第6項亦有明
    定。又最高限額抵押之抵押物所有權，由原抵押人移轉於現
    所有人，抵押權人與現所有人約定抵押權義務人及債務人變
    更為現所有人並辦理登記，此後現所有人對抵押權人之債務
    ，固依其間之約定，為該最高限額抵押所擔保，至於其原來
    擔保之原債務亦因之確定，依民法第867條規定，其抵押權
    擔保法效並不因此而受影響，然抵押權所擔保之原債務，並
    不當然隨同移轉於不動產之現所有人，應視現所有人是否承
    擔原債務而定，倘現所有人未承擔原債務，該債務仍由原債
    務人負擔，抵押權人僅可就抵押物追及行使抵押權而已，難
    謂現所有人為該原債務之債務人（最高法院88年度臺上字第
    444號裁判意旨參照）。經查，上訴人雖稱：原證1拍賣公告
    及原證2拍賣不動產筆錄所示，拍賣財產所有人及債務人均
    記載黃文程，而非伊，伊自得依土地法第104條規定，請求
    將高泰山因拍賣取得系爭土地所有權之移轉登記予以塗銷云
    云。惟查，上訴人就系爭土地並無民法第425條之1第1項之
    法定租賃權存在，前已敘明，則其於系爭拍賣程序中自不得
    行使土地法第104條第1項之優先承買權。其次，系爭土地原
    為上訴人與紀榮隆共有，上訴人於95年7月11日提供系爭土
    地設定本金最高限額1億5000萬元之抵押權予高泰山，又於
    96年1月2日與紀榮隆將系爭土地以買賣為原因移轉登記予黃
    文程所有（權利範圍全部），嗣高泰山實行抵押權聲請拍賣
    系爭土地（原法院96年度執字第19544號強制執行事件），
    高泰山乃係依民法第867條規定，就黃文程所有系爭土地行
    使抵押權，因黃文程係自上訴人處單純受讓抵押物所有權，
    上訴人並未將系爭抵押權擔保之債務移轉予黃文程，此有拍
    賣公告、不動產權利移轉證書、土地登記申請書等資料在卷
    可證（見原審卷一第7-10頁、卷二第28頁、第9-17頁），則
    依前開說明，上訴人仍為上開抵押權之債務人，是系爭拍賣
    事件之債務人仍為上訴人，參諸強制執行法上之拍賣解釋上
    仍為買賣之一種，即以債務人為出賣人，拍定人為買受人，
    執行法院僅係代債務人出賣而已，債務人自不能同時立於出
    賣人與買受人之地位，故依強制執行法第70條第6項規定，
    上訴人於系爭拍賣程序，即不得應買，亦不得主張土地法第
    104條優先承買權。
九、末查，廣一公司非系爭合建契約當事人，上訴人不得依系爭
    合建契約向廣一公司為請求，縱認上訴人與廣一公司間有合
    建關係，上訴人所提出之建造執照亦不足以證明其為系爭房
    屋之原始所有權人，且系爭房屋及系爭土地非同屬上訴人一
    人所有，核無民法第425條之1第1項法定租賃權規定之適用
    ，上訴人於系爭拍賣程序中即不得行使土地法第104條第1項
    之優先承買權，亦不得參與應買，從而，上訴人訴請塗銷高
    泰山於97年10月2日就系爭土地以拍賣為原因所為之所有權
    移轉登記，顯屬無據。
十、綜上所述，上訴人請求(一)確認系爭房屋為上訴人所有；(二)確
    認上訴人就系爭土地有租賃權存在；(三)請求塗銷高泰山就系
    爭土地以拍賣為登記原因之所有權移轉登記，均無理由，應
    予駁回。原審為上訴人敗訴之判決，核無不合。上訴意旨指
    摘原判決不當，求予廢棄改判，為無理由，應予駁回。
十一、本件因事證已臻明確，兩造其餘攻擊、防禦方法及所為之
      立證，經審酌後認與判決之結果不生若何影響，無庸再逐
      一予以論列，合併敘明。
據上論結，本件上訴為無理由，依民事訴訟法第449條第1項、第
78條判決如主文。
中     華     民    國   100    年    1    月    25    日
                    民事第十八庭
                        審判長法  官  湯美玉
                              法  官  李慈惠
                              法  官  丁蓓蓓
正本係照原本作成。
如不服本判決，應於收受送達後20日內向本院提出上訴書狀，其
未表明上訴理由者，應於提出上訴後20日內向本院補提理由書狀
（均須按他造當事人之人數附繕本）上訴時應提出委任律師或具
有律師資格之人之委任狀；委任有律師資格者，另應附具律師資
格證書及釋明委任人與受任人有民事訴訟法第466條之1第1項但
書或第2項（詳附註）所定關係之釋明文書影本。如委任律師提
起上訴者，應一併繳納上訴審裁判費。
中     華     民    國   100    年    1    月    25    日
                              書記官  陳思云
附註：
民事訴訟法第466條之1（第1項、第2項）：
對於第二審判決上訴，上訴人應委任律師為訴訟代理人。但上訴
人或其他法定代理人具有律師資格者，不在此限。
上訴人之配偶、三親等內之血親、二親等內之姻親，或上訴人為
法人、中央或地方機關時，其所屬專任人員具有律師資格並經法
院認為適當者，亦得為第三審訴訟代理人。